ACORDAO-COMPLETO-2322348

ACÓRDÃO 2781/2019 ATA 12/2019 - SEGUNDA CÂMARA

VISTOS, relatados e discutidos estes autos de aposentadoria, ora em fase de Pedido de Reexame interposto pelo Núcleo Estadual do Ministério da Saúde no Estado do Ceará contra o Acórdão 6375/2017-TCU-Segunda Câmara, que considerou ilegais os atos de aposentadoria de Gildo Serva Gomes e Francisco José Motta Barros de Oliveira;
ACORDAM os Ministros do Tribunal de Contas da União, reunidos em sessão da Segunda Câmara, diante das razões expostas pelo relator, com fundamento nos art. 48 da Lei 8.443/1992 e nos arts. 285 e 286, parágrafo único, do Regimento Interno do TCU, em:
9.1. conhecer do Pedido de Reexame interposto pelo Núcleo Estadual do Ministério da Saúde no Estado do Ceará, para, no mérito, dar-lhe provimento, de modo a considerar legais as aposentadorias de Francisco Jose Motta Barros de Oliveira e Gildo Serva Gomes, promovendo os respectivos registros;
9.2. dar ciência desta deliberação ao recorrente.

Pedido de Reexame interposto pelo Núcleo Estadual do Ministério da Saúde no Estado do Ceará contra o Acórdão 6.375/2017-TCU-2ª Câmara, que considerou ilegais os atos de aposentadoria de Gildo Serva Gomes e Francisco José Motta Barros de Oliveira.

Segunda Câmara

Núcleo Estadual do Ministério da Saúde no Estado do Ceará.

3. Interessados/Responsáveis/Recorrentes:
3.1. Interessados: Francisco José Motta Barros de Oliveira (XXX.259.813-XX); Gildo Serva Gomes (XXX.307.932-XX); 
3.2. Recorrente: Núcleo Estadual do Ministério da Saúde no Estado do Ceará (00.394.544/0180-41).

13.1. Ministros presentes: Ana Arraes (Presidente), Augusto Nardes, Aroldo Cedraz (Relator) e Raimundo Carreiro.
13.2. Ministro-Substituto presente: André Luís de Carvalho.

AROLDO CEDRAZ

Ministro José Mucio Monteiro.

Adoto como Relatório, com os devidos ajustes de forma, a instrução elaborada no âmbito da Secretaria de Recursos (peça 56) , com a qual manifestou-se de acordo o corpo gerencial daquela unidade técnica (peças 57 e 58) e o Ministério Público junto ao TCU (peça 59) :
"INTRODUÇÃO
1.	Trata-se de Pedido de Reexame interposto pelo Núcleo Estadual do Ministério da Saúde no Estado do Ceará (R001 - peça 38) contra o Acórdão 6375/2017-TCU-Segunda Câmara (peça 34) , que considerou ilegais os atos de aposentadoria de Gildo Serva Gomes e Francisco José Motta Barros de Oliveira.
1.1. A deliberação recorrida apresenta o seguinte teor:
9.1. considerar prejudicada, por perda de objeto, a apreciação, para fins de registro, dos atos de concessões de aposentadorias a Francisco Jeová Lopes e Maria Marlene Lima Sagratzki, em decorrência da cessação dos respectivos efeitos financeiros, motivada pelo falecimento dos inativos;
9.2. considerar legais as concessões de aposentadorias a Carlito da Silva Pires, Célia Maria Lima, Maria Helena Facundo e Maria de Fátima Vieira, ordenando o registro;
9.3. considerar ilegais as concessões de aposentadorias a Gildo Serva Gomes e Francisco José Motta Barros de Oliveira, recusando o registro;
9.4. dispensar o ressarcimento das quantias indevidamente recebidas de boa fé pelos interessados;
9.5. determinar à Núcleo Estadual do Ministério da Saúde no Estado do Ceará que adote medidas para:
9.5.1. dar ciência, no prazo de 15 (quinze) dias, do inteiro teor desta deliberação aos servidores de que trata o item 9.3, alertando-os de que o efeito suspensivo proveniente da interposição de eventuais recursos perante o TCU não os exime da devolução dos valores percebidos indevidamente após a respectiva notificação, caso esses não sejam providos;
9.5.2. fazer cessar, no prazo de 15 (quinze) dias, o pagamento decorrente dos atos considerados ilegais, sob pena de responsabilidade solidária da autoridade administrativa omissa;
9.5.3. encaminhar ao Tribunal, no prazo de 30 (trinta) dias contados da ciência da decisão, documento apto a comprovar que os aposentados a que se refere o item 9.3 tiveram conhecimento do acórdão;
9.6. esclarecer à unidade jurisdicionada que as concessões consideradas ilegais poderão prosperar, mediante emissão de novos atos livres da irregularidade apontada;
9.7. determinar à Sefip que adote medidas para monitorar o cumprimento da determinação relativa à cessação de pagamentos decorrentes das concessões consideradas ilegais, representando ao Tribunal em caso de não atendimento.
HISTÓRICO
2.	Trata-se de processo de aposentadoria que considerou ilegal os benefícios de Gildo Serva Gomes e Francisco José Motta Barros de Oliveira em decorrência da continuidade do pagamento de parcela relativa a plano econômico (26,05%) , sem absorção por incorporações resultantes de novas estruturas remuneratórias da Carreira de Médico da Previdência, da Saúde e do Trabalho.
2.1.Entretanto, de acordo com as alegações do Núcleo Estadual do Ministério da Saúde no Estado do Ceará, ora recorrente, o valor de R$ 675,00 presente no contracheque dos interessados, identificado como parcela relativa a plano econômico (26,05%) , seria, na verdade, a diferença entre tabelas referentes à GDM-PST, cujo recebimento foi garantido judicialmente por ação interposta pelo Sindicato dos Trabalhadores Federais em Saúde e Previdência Social no Estado do Ceará - SINPRECE.
2.2. O recorrente afirmou que havia anexado aos autos cópia da Decisão Judicial da GDM-PST, do contracheque, do documento que exclui a Decisão Judicial referente ao passivo do 47,11% - PCCS e comprovantes de ciência dos interessados.
2.3. Porém só constavam dos autos cópia da petição inicial do SINPRECE e dos comprovantes de ciência dos interessados, não constando os demais documentos, essenciais para a análise de mérito do recurso.
2.4 .Desta forma, para que houvesse o perfeito entendimento da matéria e análise de mérito, foi realizada diligência ao Núcleo Estadual do Ministério da Saúde no Estado do Ceará para que enviasse a Decisão Judicial referente à GDM-PST e o documento que excluiu a Decisão Judicial referente ao passivo do 47,11% - PCCS.
2.5. Respondida a diligência proposta (peças 51-52) , se promoverá, nesta feita, a análise de mérito.
EXAME DE ADMISSIBILIDADE
3.	Reitera-se o exame preliminar de admissibilidade (peça 39) , ratificado à peça 42, pelo Relator, Ministro Aroldo Cedraz, que entendeu pelo conhecimento do recurso, uma vez que preenchidos os requisitos do art. 48 da Lei 8.443/92 c/c os arts. 285 e 286, parágrafo único, do Regimento Interno/TCU, suspendendo-se os efeitos dos itens 9.3 e 9.5.2 do Acórdão 6375/2017-TCU-Segunda Câmara em relação ao recorrente.
EXAME DE MÉRITO
4.	Delimitação
4.1 Constitui objeto do presente recurso definir se os interessados têm direito ao pagamento de parcela referente a diferença entre tabelas referentes à GDM-PST.
5. Da parcela referente a diferença entre tabelas referentes à GDM-PST.
5.1. Defende-se no recurso que Gildo Serva Gomes e Francisco José Motta Barros de Oliveira têm direito ao pagamento da parcela considerada ilegal pelo TCU, aduzindo os seguintes argumentos:
	a) Gildo Serva Gomes recebia Decisão Judicial no valor de R$ 675,97, referente ao percentual do passivo de 47,11 calculado sobre o ATS - R$ 117,61 + GAE R$ 1.317,26 e Francisco José Barros de Oliveira recebia Decisão Judicial no valor de R$ 471,76, referente ao percentual do passivo de 47,11% (PCCS) calculado sobre o ATS R$ 141,13 + R$ GAE 860,25;
	b) Gildo Serva Gomes (em 1/12/2007) e Francisco José Mota Barros de Oliveira (em 29/01/2010) assinaram o Termo de Opção alusivo aos 47,11%, com base na MP 386, optando pelo enquadramento na Carreira da Previdência, da Saúde e do Trabalho de que trata a Lei 11.355/2006, renunciando a quaisquer parcelas de valores incorporados à remuneração por Decisão Administrativa ou Judicial a vencer após o início da Vigência dos efeitos financeiros do Termo de Opção, particularmente as parcelas referentes ao adiantamento pecuniário previsto na Lei 7.686/1988;
	c) a redução proporcional a ser aplicada a VPNI/DPNI na forma do § 4° do art. 10 da Lei 11.355/2006, considera os valores das tabelas de vencimento básico e seus reflexos na GAE e ATS;
	d) com o advento da MP 568/2012 convertida na Lei 12.702/2012 a Gratificação de Desempenho da Carreira da Previdência da Saúde e do Trabalho - GDPST foi substituída pela GDM-PST - Gratificação de Desempenho de Atividade Médica para os servidores no cargo de médico e a Lei assegurou até sua regulamentação a igualdade de recebimento da nova gratificação GDM-PST com os mesmos valores dos pontos da GDPST, no mês da implantação (julho de 2012) , sendo incluída nos vencimentos dos médicos de acordo com a tabela em vigor de pontos da GDPST;
	e) de acordo com o contracheque de 7/2012 o valor da gratificação era de R$ 1.808,50, já que os seus pontos foram multiplicados pelo valor de 36,17, entretanto, no mês seguinte a implantação (agosto/2012) o valor do ponto da GDM-PST foi rebaixado, deixando de obedecer ao valor da tabela em vigor da GDPST;
	f) desta forma, o cálculo da nova gratificação não levou em consideração o valor do ponto em vigor que era de R$ 36,17 da GDPST e sim o valor de R$ 22,67, previsto na antiga tabela, portanto a Decisão Judicial no valor de R$ 675,00 refere-se à complementação dos pontos de R$ 22,67 para R$ 36,17 e não à perda decorrente da não aplicação da URP de fevereiro de 1989;
	Análise
5.2. A irregularidade detectada nos proventos dos interessados, pelo juízo a quo, se referia a inclusão de parcela judicial que não atendeu aos requisitos do Acórdão 2161/2005-TCU-Plenário. Entretanto, de acordo com as alegações do recorrente, a parcela seria, na verdade, a diferença entre tabelas referentes à GDM-PST, cujo recebimento foi garantido judicialmente por ação interposta pelo Sindicato dos Trabalhadores Federais em Saúde e Previdência Social no Estado do Ceará - SINPRECE.
5.3. Após a Diligência realizada por esta Unidade Técnica, o recorrente trouxe aos autos Termos de Opção assinadas por Francisco Jose Motta Barros de Oliveira e Gildo Serva Gomes (p. 22-23 da peça 52) , por meio das quais eles optaram pelo enquadramento na Carreira da Previdência, da Saúde e do Trabalho, de que trata a Lei 11.355/2008, renunciando a quaisquer parcelas de valores incorporados à remuneração por decisão administrativa ou judicial a vencer após o início da vigência dos efeitos financeiros dos citados termos. Deste modo, ficou comprovada a exclusão da Decisão Judicial referente ao passivo do 47,11% - PCCS.
5.4. O recorrente também anexou aos autos a sentença judicial proferida no Processo n. 0802134-47.2014.4.05.8100S (p. 8-12 da peça 52) que julgou "PROCEDENTES OS PEDIDOS para reconhecer e declarar o direito à percepção da Gratificação de Desempenho de Atividades Médicas da Carreira da Previdência, da Saúde e do Trabalho - GDM-PST nos mesmos moldes, parâmetros e critérios de como vem sendo feito o pagamento da Gratificação de Desempenho da Carreira da Previdência da Saúde e do Trabalho - GDPST, com todos os consectários decorrentes, de modo a respeitar o princípio da irredutibilidade salarial."
5.5. A irredutibilidade de salários encontra-se assegurada no inciso VI, do artigo 7º, da Constituição Federal, entretanto, cabe ressaltar que esta Corte de Contas tem jurisprudência pacífica, baseada em julgados do STF, de que parcelas decorrentes de sentenças judiciais não devem perpetuar-se em face de reajustes e reestruturações salariais subsequente, devendo ser compensadas na data-base seguinte da categoria.
5.6. A sentença judicial que deferiu a diferença entre tabelas referentes à GDM-PST data de 23/8/2014. Conforme pesquisa realizada junto ao sistema Siape (peças 54 e 55) , verificou-se, nos contracheques dos interessados dos meses de setembro de 2015, 2016 e 2017 e de maio de 2018, que a parcela em questão, apesar de não ter sido sistematicamente absorvida após alguns aumentos dos proventos básicos, não é mais atualmente paga aos interessados.
5.7. Deste modo, como ficou demonstrado que a parcela referente ao PCSS foi excluída dos proventos dos interessados e que a parcela referente a diferença entre tabelas referentes à GDM-PST teve amparo judicial e foi absorvida pelos aumentos sucessivos da carreira, há de se se acolher o recurso para julgar as aposentadorias dos interessados legais.
CONCLUSÃO
6. Da análise anterior, conclui-se que os interessados tiveram o pagamento da parcela referente a diferença entre tabelas referentes à GDM-PST amparado judicialmente e que esta foi totalmente absorvida pelos aumentos subsequentes à decisão judicial.
6.1. Com base nessas conclusões, propõe-se o provimento do recurso.
PROPOSTA DE ENCAMINHAMENTO
7. Ante o exposto, submetem-se os autos à consideração superior, propondo-se, com fundamento no art. 48 da Lei 8.443/1992:
	a) conheça do presente recurso, para, no mérito, dar-lhe provimento de modo a julgar as aposentadorias de Francisco Jose Motta Barros de Oliveira e Gildo Serva Gomes legais, promovendo os respectivos registros;
	b) dê ciência do acórdão que for prolatado ao recorrente e aos demais interessados, ressaltando-se que o relatório e o voto que o acompanharem podem ser consultados no endereço www.tcu.gov.br/acordaos, no dia seguinte ao de sua oficialização."
É o Relatório.

Caio Candido Carneiro (036.084.813-38).

Procurador Sergio Ricardo Costa Caribé.

PESSOAL. APOSENTADORIA. PAGAMENTO DE PARCELA RELATIVA A PLANO ECONÔMICO. VANTAGEM NÃO ABSORVIDA POR INCORPORAÇÕES DECORRENTES DE NOVAS ESTRUTURAS REMUNERATÓRIAS DA CARREIRA DOS SERVIDORES. ILEGALIDADE. PEDIDO DE REEXAME. DECISÃO JUDICIAL AMPARANDO PARCELA REMUNERATÓRIA. ABSORÇÃO POR ALTERAÇÕES NA CARREIRA. ELEMENTOS CAPAZES DE MODIFICAR O JUÍZO REALIZADO PELO TRIBUNAL. PROVIMENTO. LEGALIDADE DOS ATOS. REGISTRO. CIÊNCIA.

APOSENTADORIA (APOS)

Secretaria de Recursos (Serur); Secretaria de Fiscalização de Pessoal (Sefip).

Aprecia-se, nesta oportunidade, Pedido de Reexame interposto pelo Núcleo Estadual do Ministério da Saúde no Estado do Ceará, contra o Acórdão 6375/2017-TCU-Segunda Câmara, que considerou ilegais os atos de aposentadoria de Gildo Serva Gomes e Francisco José Motta Barros de Oliveira.
2.	A Secretaria de Recursos (Serur) , em seu parecer, propõe que o recurso seja conhecido e provido, sustentando que os interessados tiveram o pagamento da parcela referente à diferença entre tabelas da Gratificação de Desempenho de Atividades Médicas da Carreira da Previdência, da Saúde e do Trabalho (GDM-PST) e da Gratificação de Desempenho da Carreira da Previdência da Saúde e do Trabalho (GDPST) , amparado judicialmente e que esta foi totalmente absorvida pelos aumentos subsequentes à decisão judicial.
3.	Quanto à admissibilidade, ratifico o entendimento já externado no despacho de peça 42, no sentido de que o presente recurso deva ser conhecido, uma vez preenchidos os requisitos de admissão que regem a espécie.
4.	No tocante ao mérito, registro minha concordância integral com a proposta alvitrada pela Secretaria de Recursos, aquiescida pela manifestação do MPTCU, razão pela qual incorporo os argumentos trazidos e respectivos fundamentos, transcritos no Relatório precedente, às minhas razões de decidir, sem prejuízo de tecer os breves comentários que se seguem.
5.	A irregularidade detectada nos proventos dos interessados, pelo juízo a quo, referia-se à continuidade do pagamento de parcela relativa a plano econômico (26,05%) , sem absorção por incorporações resultantes de novas estruturas remuneratórias. Entretanto, o recorrente alega que a parcela seria, na verdade, diferença entre tabelas referentes à Gratificação de Desempenho de Atividade Médica (GDM-PST) , cujo recebimento foi garantido judicialmente por ação interposta pelo Sindicato dos Trabalhadores Federais em Saúde e Previdência Social no Estado do Ceará (Sinprece) .
6.	De fato, assiste razão ao recorrente.
7.	Os interessados Gildo Serva Gomes e Francisco José Mota Barros de Oliveira recebiam, inicialmente, parcela de 47,11% (PCCS) , resultante de decisão judicial, mas a ela renunciaram ao assinarem Termos de Opção (peça 52, p. 22-23) , por meio dos quais optaram pelo enquadramento na Carreira da Previdência, da Saúde e do Trabalho, de que trata a Lei 11.355/2008.
8.	Com o advento da MP 568/2012, convertida na Lei 12.702/2012, a Gratificação de Desempenho da Carreira da Previdência da Saúde e do Trabalho (GDPST) foi substituída pela Gratificação de Desempenho de Atividade Médica (GDM-PST) , momento em que a lei garantiu o cálculo da nova gratificação no mesmo valor da anterior, até a sua regulamentação.
9.	Ocorre que isso não foi obedecido e os beneficiários foram amparados por decisão judicial proferida no Processo 0802134-47.2014.4.05.8100S (p. 8-12 da peça 52) , datada de 23/8/2014, que a eles garantiu a parcela que foi impugnada pelo TCU. Como ficou demonstrado que essa parcela teve amparo judicial e foi absorvida por aumentos sucessivos da carreira e que a parcela referente ao PCSS foi excluída dos proventos dos interessados, acolho o recurso para considerar legais as aposentadorias dos interessados.
	Ante o exposto, VOTO para que seja adotada a minuta de Acórdão que ora trago ao exame deste Colegiado.
TCU, Sala das Sessões Ministro Luciano Brandão Alves de Souza, em 23 de abril de 2019.
AROLDO CEDRAZ 
Relator